【裁判字號】    99,易,1154
【裁判日期】    990618
【裁判案由】    詐欺
【裁判全文】
臺灣臺中地方法院刑事判決              99年度易字第1154號
公  訴  人  臺灣臺中地方法院檢察署檢察官
被      告  甲○○
上列被告因詐欺案件，經檢察官提起公訴（99年度偵字第7047號
），本院判決如下：
    主    文
甲○○幫助犯詐欺罪，處拘役伍拾日，如易科罰金，以新台幣壹
仟元折算壹日。
    事    實
一、甲○○依一般社會之理解，可預見一般人向他人收取金融機
    構帳戶存摺等相關資料使用，常與財產犯罪密切相關，用以
    誘使被害人將遭詐欺款項匯入其所使用之人頭帳戶，並藉此
    逃避檢警人員之追緝。竟仍以縱若有人持以犯罪亦無違反本
    意之幫助詐欺取財之不確定故意，將其女兒王詠薇在日盛商
    業銀行股份有限公司北臺中分行（下稱日盛銀行）開立帳號
    00000000000000號帳戶之金融卡，連同密碼，於民國98 年
    10月27日17時41分起至98年10月28日19時3分止間某時，在
    臺中市某處，交付予詐騙集團某真實姓名年籍不詳之成年人
    使用。嗣該詐騙集團成員取得前開金融機構帳戶之金融卡及
    密碼後，果基於意圖為自己不法所有之犯意聯絡，假裝為網
    路購物客服人員等身分，先後於98年10月28日19時3分許、
    同日19時許、同日20時許，透過電話，分別向丁○○、丙○○、乙○○謊稱其等網路購物設定錯誤，需依其指示操作提
    款機云云，致丁○○、乙○○、丙○○因此陷於錯誤，先後
    於同日19時57分、同日21時39分、同日20時2分許，前往臺
    北市信義區○○○路321號華泰銀行、花蓮縣玉里鎮○○路
    土地銀行、臺北市大安區○○○路○段134號土地銀行之自動
    櫃員機，分別將新台幣（下同）2萬6558元、2萬9912元、1
    萬4998元，以自動櫃員機轉帳方式，匯款至上開甲○○提供
    之日盛銀行帳戶中，而受有財產上之損害。嗣經丁○○、丙○○、乙○○於匯款後驚覺有異，乃報警處理，始循線查悉
    上情。
二、案經被害人丁○○、丙○○、乙○○訴由臺中市警察局第二
    分局移送臺灣臺中地方法院檢察署檢察官偵查起訴。
    理    由
一、訊據被告甲○○固坦承於98年10月27日曾管領使用前述以王
    詠薇名義申設之日盛銀行之帳戶金融卡之事實不諱，惟矢口
    否認有幫助詐欺取財之犯行，辯稱：伊於98年10月27日拿伊
    女兒日盛銀行之金融卡領完錢後，因為金融卡放在外套口袋
    中，平時伊會將密碼寫在金融卡上，後來到同年月29日銀行
    通知帳戶警示，伊才知道金融卡遺失，10月27日當天伊曾提
    領前述帳戶之提款，如伊係將帳戶提供詐欺集團之人使用，
    帳戶會被列入警示，而無法領錢，伊應會把帳戶中款項領光
    ，可是事實上伊當天並未領光存款，且王詠薇名義之其他帳
    戶亦有存款，如果係伊將王詠薇帳戶金融卡提供詐欺集團之
    人使用，應會事先將所有存款領光，以免被凍結，伊並未將
    帳戶交由詐欺集團之人使用云云。經查：
（一）被害人丁○○、乙○○、丙○○遭詐騙集團某真實姓名年
      籍不詳之成年人，以前揭方式詐騙，致其陷於錯誤而匯款
      存入金錢至被告持用之前開金融機構帳戶內之事實，業據
      證人丁○○、乙○○、丙○○於警詢時證述明確（丁○○
      等三人於警詢時之陳述，係被告以外之人於審判外之陳述
      ，當事人於本院調查證據時，知有刑事訴訟法第159條第1
      項不得為證據之情形，而未於言詞辯論終結前聲明異議，
      視為同意作為證據，且本院審酌該言詞陳述，僅係被害人
      陳述其等被害之經過，並未積極指認被告，且提出與所述
      相符之匯款單等為據，應非攀誣之陳訴，本院認為其作成
      時之情況為適當，而得為證據），並有被告之女王詠薇申
      設之日盛銀行帳戶之開戶資料、歷史交易表、自動櫃員機
      交易明細表，及證人丁○○、乙○○、丙○○轉帳之自動
      櫃員機交易明細表附卷可證。足認被告所持有之前開金融
      帳戶，確係供詐騙集團成員作為實施詐欺取財犯行之用，
      至為明確。
（二）按金融機構之帳戶為個人理財之工具，為便利大眾使用此
      一理財工具，以資活絡資金供需，對於申請開設金融帳戶
      並無設有任何特殊之限制，一般民眾皆能自由申請開戶，
      並得同時在不同金融機構申請多數存款帳戶使用，乃眾所
      周知之事實，依一般人之社會生活經驗，倘係經由合法管
      道之收入或支出，其於金融帳戶之存放及提領，本可自行
      向金融行庫開立帳戶後使用，殊無大費周章使用他人帳戶
      之必要。且近來詐騙案件層出不窮，詐騙集團多利用人頭
      帳戶做為出入帳戶，不僅廣為媒體所披載，亦經政府一再
      宣導提醒注意，尤以現今各地金融機構所設自動提款機莫
      不設定轉帳之警示畫面，或張貼警示標語，促請使用大眾
      注意，目前社會以電視、報紙甚至網路等管道流通資訊之
      普及程度，以及使用自動提款機從事提款、轉帳交易之頻
      繁，苟見有陌生人不思以自己名義申請開立帳戶，反而向
      不特定人蒐集或收購他人之金融機構帳戶使用，自屬可疑
      。又欲使用金融卡領取款項者，須於金融機構所設置之自
      動櫃員機上依指令操作，並輸入正確之密碼，方可順利領
      得款項，若非帳戶所有人同意、授權而告知金融卡密碼等
      情況，單純持有金融卡之人，欲隨機輸入號碼而領取款項
      之機會，不法之人任意輸入號碼而與正確之密碼相符者，
      機率微乎其微，倘非事先自願提供金融卡及密碼，所有人
      隨時都有可能報警或向銀行掛失而不能使用，是以詐欺集
      團在大費周章，施以詐術，使被害人受騙並匯款後，為確
      保該帳戶不為人所掛失，並順利提領詐騙款項，遂行詐欺
      之目的，衡情當不會任意使用他人遺失或失竊之帳戶金融
      卡。另目前詐騙集團得輕易價購人頭帳戶，並順利使用人
      頭帳戶供被害人匯入款項後而提領之，實無使用他人遺失
      或失竊帳戶之必要。況使用他人遺失或失竊之帳戶，真正
      帳戶所有人可能隨時辦理掛失止付，將導致被害人所匯入
      之款項遭凍結無法提領，而帳戶所有人反可輕易辦理補發
      存摺、變更印鑑及密碼，以提領帳戶內之款項，是詐騙集
      團甘冒風險使用他人遺失或失竊之帳戶作為詐欺之用一節
      ，殊難想像。足徵被告所辯顯與事實不符，堪認上開帳戶
      之存摺、金融卡乃係被告自行提供予詐欺犯罪集團真實姓
      名年籍不詳之成年人使用無訛。另被告所使用其女兒前揭
      帳戶於96年5月25日提款3000元後，即未再使用，至98年
      10月27日始再提領2000元後，剩下371元，有該帳戶存摺
      在卷可參，該帳戶二年餘未使用，被告領取大部分之存款
      後，隔日即供詐欺集團人使用，足見被告係對已多年未使
      用之帳戶，於欲提供他人使用前始另提領大部分款項，雖
      存戶仍有371元餘額，惟已不多，自不能因被告未提領完
      ，即認定被告並非提供他人使用。至被告女兒王詠微在大
      坑口郵局之帳戶於98年10月10日仍有2227元存款，及在合
      作金庫銀行於98年8月13日仍有4100元存款，有存摺二份
      在卷可參，被告於98年10月28日之前均未提領，如因出賣
      帳戶被查獲固有被列為警示帳戶，而暫時不能提領之虞，
      惟是否被列為警示帳並非確定，且被告是否事先知悉其提
      供其中一帳戶予詐欺集團之人使用，將使其他帳戶亦隨之
      被列為警示帳戶，亦非無疑，況被列為警示帳戶僅係暫時
      不能提領，經解除後仍可提領，故不能因前揭交予詐欺集
      團之人使用之帳戶仍有少數餘額未領取，即認為被告未將
      上開帳戶交予詐欺集團之人使用，至被告另提出其兒子王
      修彥之存摺，雖帳戶中仍有存款，惟被告仍可能將前揭帳
      提供他人使用，故此部分與本件並無關連性，自不影響被
      告犯罪之認定。
（三）綜上所述，被告既已認識詐騙集團以蒐集他人帳戶供作詐
      騙被害人匯款之犯罪工具，而將其所開立之上開金融帳戶
      存摺、金融卡交予他人，益見被告對於他人係將其上開帳
      戶用以實施詐欺犯行，當可預見；且其對於該人利用其帳
      戶向人詐取財物，並無違背其本意甚明，被告有不確定之
      幫助犯詐欺罪之故意已明。事證明確，被告前揭幫助詐欺
      取財犯行，洵堪認定，應依法論罪科刑。
二、按刑法上之幫助犯，係對於犯罪與正犯有共同之認識，而以
    幫助之意思，對於正犯資以助力，而未參與實施犯罪之行為
    者而言（最高法院49年臺上字第77號判例可資參照）。被告
    與上開詐騙集團成員並無共同實施詐欺取財犯罪之犯意聯絡
    或行為分擔，僅基於幫助詐欺取財之犯意，提供前開土地銀
    行帳戶金融卡及密碼予上開詐騙集團之成員，已如前述。該
    詐騙集團之成員利用被告提供金融卡及密碼之幫助，使被害
    人因詐騙集團之成員施用詐術而陷於錯誤，因此匯款至被告
    所提供之前開帳戶，從而促使上開詐騙集團詐欺取財犯行之
    實現，是被告所為，係參與詐欺取財罪構成要件以外之行為
    ，且在無證據證明被告係以正犯而非以幫助犯之犯意參與犯
    罪之情形下，依上開說明，應認其所為係幫助犯而非正犯行
    為。故核被告所為，係犯刑法第30條第1項、第339條第1項
    之幫助詐欺取財罪；被告以一行為，致被害人丁○○、乙○○、丙○○三人受詐欺，而觸犯三罪名，為想像競合犯，依
    刑法第五十五條之規定，從一重論處（以被害人乙○○被害
    金額較多，係犯罪情節較重處斷），另被告係幫助犯，依同
    法第30條第2項規定按正犯之刑減輕其刑。爰審酌被告素行
    良好，未有犯罪前科，惟其提供上開金融機構帳戶供詐騙集
    團成員使用，助長詐騙集團財產犯罪之風氣，致本件被害人
    受騙而匯款，且被告提供人頭帳戶之行為，使執法人員難以
    追查該詐騙集團成員之真實身分，實屬不該。再衡酌被告犯
    後未與被害人達成和解，未見悔意，惟被告本身家境清寒，
    犯罪實係形勢所迫，又未實際參與本案詐欺取財之犯行，暨
    其智識程度不高等一切情狀，從輕量處如主文所示之刑，並
    諭知易科罰金之折算標準。
三、據上論斷，應依刑事訴訟法第二百九十九條第一項前段，刑
    法第三百三十九條第一項、第五十五條、第三十條、第四十
    一條一項前段，刑法施行法第一條之一，判決如主文。
中    華    民    國    99    年    6     月    18    日
                  刑事第一庭    審判長法  官  何志通
                                      法  官  許惠瑜
                                      法  官  林清鈞
以上正本證明與原本無異。
如不服本判決應於收受判決後10日內向本院提出上訴書狀，並應
敘述具體理由；其未敘述上訴理由者，應於上訴期間屆滿後20日
內向本院補提理由書（均須按他造當事人之人數附繕本）「切勿
逕送上級法院」。
                                     書記官  陳貴卿
中    華    民    國    99    年    6     月    22    日
附錄論罪科刑法條
中華民國刑法第339條第1項
意圖為自己或第三人不法之所有，以詐術使人將本人或第三人之
物交付者，處 5 年以下有期徒刑、拘役或科或併科 1 千元以下
罰金。

司法院資訊處製作；財團法人民間司法改革基金會備份。
